---
title: "Models in R"
subtitle: GLMs
description: Modeling with tidymodels package. 
author: ["Erik De Luca"]
categories: ["R", "GLM", "Tidymodels"]
date: 2025-09-03
---

## Import cleaned data

```{r}
here::i_am("notebooks/models_in_R.qmd")
options(contrasts = c("contr.treatment", "contr.treatment"))
source(here::here("R/data_elaboration.R"))
source(here::here("R/data_integration_istat.R"))
source(here::here("R/plot_theme_html.R"))
pacman::p_load(
    tidymodels,
    poissonreg,
    dotwhisker,
    doParallel,
    parallel,
    glmmTMB,
    MASS,
    broom,
    conflicted,
    broom.mixed
    )
conflict_prefer_all("dplyr")
```



## Data preparetion

```{r}
set.seed(1)

data_total|> 
    mutate(strata_var = interaction(gender, class_age)) -> data_model

data_split = initial_split(data_model, prop = .8, strata = strata_var)

data_train = training(data_split)
data_test = testing(data_split)
```

## Models

Set the formula to use

```{r}
formula_glm <- total_donations ~ gender + class_age 
```


```{r}
augment_glm <- function(fit_wf, data) {
  m <- extract_fit_engine(fit_wf)         # oggetto 'glm'
  tib <- broom::augment(
    m,
    data = data,
    type.predict = "response",             # fitted μ
    type.residuals = "deviance"            # aggiunge .resid
  ) |>
    mutate(
      .mu      = fitted(m),
      .r_pear  = residuals(m, type = "pearson"),
      .r_dev   = residuals(m, type = "deviance"),
      .hat     = hatvalues(m),
      .cooksd  = cooks.distance(m),
      .std_dev = .r_dev / sqrt(pmax(1e-12, 1 - .hat))
    )
  tib
}

dispersion_phi <- function(r_pear, df_resid) {
  sum(r_pear^2, na.rm = TRUE) / df_resid
}

calib_by_decile <- function(df, y = total_donations, mu = .mu, n_bins = 10) {
  df |>
    mutate(.bin = ntile({{ mu }}, n_bins)) |>
    summarise(
      obs_mean = mean({{ y }}, na.rm = TRUE),
      pred_mean = mean({{ mu }}, na.rm = TRUE),
      .by = .bin
    )
}
```

### Poisson

```{r}
spec_pois <- poisson_reg(mode = "regression") |>
  set_engine("glm", family = poisson(link = "log"))

wf_pois <- workflow() |>
  add_model(spec_pois) |>
  add_formula(formula_glm)

fit_pois_wf <- wf_pois|> fit(data = data_train)
```

```{r}
tidy(fit_pois_wf)
```

```{r}
tidy(fit_pois_wf) |> 
  dwplot(dot_args = list(size = 2, color = "black"),
        show_intercept = T,
         whisker_args = list(color = "black"),
         vline = geom_vline(xintercept = 0, colour = "grey50", linetype = 2))
```


```{r}
aug_pois_tr <- augment_glm(fit_pois_wf, data_train)

phi_pois <- dispersion_phi(
  r_pear   = aug_pois_tr$.r_pear,
  df_resid = extract_fit_engine(fit_pois_wf)$df.residual
)
phi_pois
```

```{r}
# Residui devianza vs μ̂ (pattern → non linearità/eteroschedasticità)
saveRDS(aug_pois_tr, here("R/aug_pois_tr.rds"))
aug_pois_tr |>
  ggplot(aes(.mu, .r_dev)) +
  geom_point(alpha = .25) +
  geom_smooth(se = FALSE, color = state_cols[1]) +
  labs(x = expression(hat(mu)), y = "Residui di devianza",
       title = "Poisson — Residui di devianza vs fitted")
```

```{r}
# QQ-plot residui di devianza standardizzati (asimmetria/code)
aug_pois_tr |>
  ggplot(aes(sample = .std_dev)) +
  stat_qq(alpha = .6) +
  stat_qq_line(color = state_cols[1]) +
  labs(title = "Quasi-Poisson — QQ plot residui di devianza standardizzati", x="", y="") -> p
ggsave(here("thesis/img/glm/quasipoisson_qqplot.png"), plot = p, width = 5, height = 5, dpi = 300)
p
```

```{r}
# Punti influenti (Cook's distance)
aug_pois_tr |>
  slice_max(.cooksd, n = 20) |>
  mutate(.row = row_number()) |>
  ggplot(aes(x = reorder(as.factor(.row), .cooksd), y = .cooksd)) +
  geom_col(fill = "grey40") +
  coord_flip() +
  labs(x = "Osservazioni (top 20)", y = "Cook's distance",
       title = "Poisson — Punti influenti")
```

```{r}
# Calibrazione per decili di μ̂
calib_pois <- calib_by_decile(aug_pois_tr, y = total_donations, mu = .mu, n_bins = 10)

calib_pois |>
  pivot_longer(c(obs_mean, pred_mean), names_to = "serie", values_to = "val") |>
  ggplot(aes(.bin, val, color = serie, group = serie)) +
  geom_line(size = 1) +
  geom_point() +
  labs(x = "Decile di μ̂", y = "Media", color = "",
       title = "Poisson — Calibrazione per decile di fitted")
```

### Quasi-Poisson

```{r}
spec_qpois <- poisson_reg(mode = "regression") |>
  set_engine("glm", family = quasipoisson(link = "log"))

wf_qpois <- workflow() |>
  add_model(spec_qpois) |>
  add_formula(formula_glm)

fit_qpois_wf <- wf_qpois |> fit(data = data_train)
```

```{r}
# tidy(fit_qpois_wf)
extract_fit_engine(fit_qpois_wf)
fit_qpois_wf |> saveRDS(here("R/fit_qpois_wf.rds"))
```

```{r}
tidy(fit_pois_wf) |> 
  dwplot(
    dot_args = list(size = 2, color = "black"),
    show_intercept = T,
    whisker_args = list(color = "black"),
    vline = geom_vline(xintercept = 0, colour = "grey50", linetype = 2)
    ) -> p
ggsave(here("thesis/img/glm/quasipoisson_coeff.png"), plot = p, width = 6, height = 4, dpi = 300)
p
```

```{r}
aug_qpois_tr <- augment_glm(fit_qpois_wf, data_train)

phi_qpois <- dispersion_phi(
  r_pear   = aug_qpois_tr$.r_pear,
  df_resid = extract_fit_engine(fit_qpois_wf)$df.residual
)
phi_qpois
```

```{r}
aug_qpois_tr |>
  ggplot(aes(.mu, .r_dev)) +
  geom_point(alpha = .25) +
  geom_smooth(se = FALSE, color = state_cols[1]) +
  labs(x = expression(hat(mu)), y = "Residui di devianza",
       title = "Quasi-Poisson — Residui di devianza vs fitted")

```

### Tweedie

```{r, eval=FALSE}
#| eval: false
library(statmod)
library(tweedie)
library(doParallel)

numCores <- detectCores() - 1
cl <- makeCluster(numCores)
registerDoParallel(cl)

tweedie_tuning <- foreach(p = seq(1, 3, length.out = numCores*2), .combine =   , .packages = 'tweedie') %dopar% {
  tweedie.profile(
    total_donations ~ class_age + gender,
    data = data_train,
    p.vec = p,
    do.plot = FALSE
  )
}

stopCluster(cl)
registerDoSEQ()

tweedie_tuning_unlisted <- tweedie_tuning |> 
  unlist(use.names = TRUE)

tweedie_tuning_df <- tibble(
  name = names(tweedie_tuning_unlisted),
  value = tweedie_tuning_unlisted
)
saveRDS(tweedie_tuning_df, here::here("R/tweedie_tuning_df.rds"))
```

```{r}
tweedie_tuning_df <- readRDS(here::here("R/tweedie_tuning_df.rds"))
tweedie_tuning_wide <- tweedie_tuning_df |> 
  group_by(name) |> 
  mutate(row = row_number()) |> 
  pivot_wider(names_from = name, values_from = value) |> 
  dplyr::select(-row)

tweedie_tuning_wide |>
  mutate(across(c(p, phi, L.max), as.numeric)) |> 
  slice_max(L.max) |> 
  pull(p) -> best_p

```


```{r}
tweedie_tuning_wide |> 
  mutate(across(c(p, phi, L.max), as.numeric)) |> 
  ggplot(aes(x = p, y = phi)) +
  geom_point() +
  geom_point(
    data = tweedie_tuning_wide |>
      mutate(across(c(p, phi), as.numeric)) |> 
      slice_max(phi),
    aes(x = p, y = phi),
    color = state_cols[3]
      ) +
  labs(title = "Devianza del modello al variare del parametro potenza") +
  geom_line(linewidth = .2)
```


```{r}
spec_tweedie <- poisson_reg(mode = "regression") |>
  set_engine("glm")|> 
  set_args(family = statmod::tweedie(var.power = best_p, link.power = 0))

wf_tweedie <- workflow() |>
  add_model(spec_tweedie) |>
  add_formula(formula_glm)

fit_tweedie_wf <- wf_tweedie |> fit(data = data_train)
```

```{r}
# tidy(fit_qpois_wf)
extract_fit_engine(fit_tweedie_wf)
```

```{r}
tidy(fit_tweedie_wf) |> 
  dwplot(
    dot_args = list(size = 2, color = "black"),
    show_intercept = T,
    whisker_args = list(color = "black"),
    vline = geom_vline(xintercept = 0, colour = "grey50", linetype = 2)
    )->p
ggsave(here("thesis/img/glm/tw_coeff.png"), plot = p, width = 6, height = 4, dpi = 300)
p
```

```{r}
aug_tw_tr <- augment_glm(fit_tweedie_wf, data_train)

phi_tw <- dispersion_phi(
  r_pear   = aug_tw_tr$.r_pear,
  df_resid = extract_fit_engine(fit_tweedie_wf)$df.residual
)
phi_tw
```

```{r}
aug_tw_tr |>
  ggplot(aes(.mu, .r_dev)) +
  geom_point(alpha = .25) +
  geom_smooth(se = FALSE, color = state_cols[1]) +
  labs(x = expression(hat(mu)), y = "Residui di devianza",
       title = "Tweedie — Residui di devianza vs fitted")
```

```{r}
calib_tw <- calib_by_decile(aug_tw_tr, y = total_donations, mu = .mu, n_bins = 10)

calib_tw |>
  pivot_longer(c(obs_mean, pred_mean), names_to = "serie", values_to = "val") |>
  ggplot(aes(.bin, val, color = serie, group = serie)) +
  geom_line(size = 1) +
  geom_point() +
  theme(legend.position = "bottom") +
  labs(x = "Decile di μ̂", y = "Media", color = "",
       title = "Tweedie — Calibrazione per decile di fitted") -> p
ggsave(here("thesis/img/glm/tweedie_decile_mu.png"), plot = p, width = 6, height = 4, dpi = 300)
p
```

### Gamma

```{r}
spec_gamma <- linear_reg(mode = "regression") |>
  set_engine("glm")|> 
  set_args(family = Gamma(link = "inverse"))

wf_gamma <- workflow() |>
  add_model(spec_gamma) |>
  add_formula(formula_glm)

fit_gamma_wf <- wf_gamma |> fit(data = data_train)
```

```{r}
# tidy(fit_qpois_wf)
extract_fit_engine(fit_gamma_wf)
```

```{r}
tidy(fit_gamma_wf) |> 
  dwplot(
    dot_args = list(size = 2, color = "black"),
    show_intercept = T,
    whisker_args = list(color = "black"),
    vline = geom_vline(xintercept = 0, colour = "grey50", linetype = 2)
    ) -> p
ggsave(here("thesis/img/glm/gamma_coeff.png"), plot = p, width = 6, height = 4, dpi = 300)
p
```

```{r}
aug_gamma_tr <- augment_glm(fit_gamma_wf, data_train)
```

```{r}
aug_gamma_tr |>
  ggplot(aes(.mu, .r_dev)) +
  geom_point(alpha = .25) +
  geom_smooth(se = FALSE, color = state_cols[1]) +
  labs(x = expression(hat(mu)), y = "Residui di devianza",
title = "Tweedie — Residui di devianza vs fitted") ->p
ggsave(here("thesis/img/glm/gamma_res.png"), plot = p, width = 6, height = 4, dpi = 300)
p
```

```{r}
calib_gamma <- calib_by_decile(aug_gamma_tr, y = total_donations, mu = .mu, n_bins = 10)

calib_gamma |>
  pivot_longer(c(obs_mean, pred_mean), names_to = "serie", values_to = "val") |>
  ggplot(aes(.bin, val, color = serie, group = serie)) +
  geom_line(size = 1) +
  theme(legend.position = "bottom") +
  geom_point() +
  labs(x = "Decile di μ̂", y = "Media", color = "",
       title = "Tweedie — Calibrazione per decile di fitted")
```


### Inverse Gaussian (GLM, link = log)

```{r}
# Fit con glm (family = inverse.gaussian, link = log)
fit_igauss <- glm(
  formula = formula_glm,
  data    = data_train,
  family  = inverse.gaussian(link = "log")
)

summary(fit_igauss)
saveRDS(fit_igauss, here("R/fit_igauss.rds"))
```

```{r}
# Coefficienti e plot stile dotwhisker
library(broom)

tidy(fit_igauss, conf.int = TRUE) |>
  dwplot(
    dot_args = list(size = 2, color = "black"),
    show_intercept = TRUE,
    whisker_args = list(color = "black"),
    vline = geom_vline(xintercept = 0, colour = "grey50", linetype = 2)
  ) -> p_igauss

ggsave(here("thesis/img/glm/inverse_gaussian_coeff.png"),
       plot = p_igauss, width = 6, height = 4, dpi = 300)
p_igauss
```

```{r}
# Residui e diagnostica rapida
aug_igauss <- broom::augment(
  fit_igauss,
  type.predict   = "response",
  type.residuals = "deviance"
) |>
  dplyr::rename(.mu = .fitted, .r_dev = .resid)

phi_igauss <- summary(fit_igauss)$dispersion
phi_igauss

aug_igauss |>
  ggplot(aes(.mu, .r_dev)) +
  geom_point(alpha = .25) +
  geom_smooth(se = FALSE, color = state_cols[1]) +
  labs(x = expression(hat(mu)), y = "Residui di devianza",
       title = "Inverse Gaussian — Residui di devianza vs fitted")
```

### Poisson troncata a zero (glmmTMB)


```{r}
# Fit (attenzione: y > 0 obbligatorio)
data_train_pos <- dplyr::filter(data_train, total_donations > 0)

# Specifica "tidymodels-like": formula già definita in `formula_glm`
# Nota: la famiglia troncata è gestita da glmmTMB (non esiste family equivalente in glm)
fit_tpoisson <- glmmTMB(
  formula = formula_glm,                     # es. total_donations ~ gender + class_age
  data    = data_train_pos,
  family  = glmmTMB::truncated_poisson(link = "log")
)

# Ispezione e salvataggio
summary(fit_tpoisson)
saveRDS(fit_tpoisson, here("R/fit_tpoisson.rds"))
```

```{r}
# Coefficienti e forest plot (dotwhisker)
tidy(fit_tpoisson, conf.int = TRUE, effects = "fixed") |>
  dwplot(
    dot_args = list(size = 2, color = "black"),
    show_intercept = TRUE,
    whisker_args = list(color = "black"),
    vline = ggplot2::geom_vline(xintercept = 0, colour = "grey50", linetype = 2)
  ) -> p_tpoisson

ggsave(here("thesis/img/glm/truncated_poisson_coeff.png"),
       plot = p_tpoisson, width = 6, height = 4, dpi = 300)
p_tpoisson
```

```{r}
# Residui e diagnostica rapida
aug_tpoisson <- tibble::tibble(
  .mu    = fitted(fit_tpoisson, type = "response"),
  .r_dev = data_train$total_donations - .mu
)

aug_tpoisson |>
  ggplot(aes(.mu, .r_dev)) +
  geom_point(alpha = .25) +
  geom_smooth(se = T, color = state_cols[1]) +
  scale_x_continuous(breaks = 1:16) +
  labs(x = expression(hat(mu)), y = "Residui di devianza",
       title = "Zero-truncated Poisson — Residui di devianza vs fitted")
```

---

### Binomiale Negativa (MASS::glm.nb, link = log)

```{r}
# Fit NB (overdispersione rispetto a Poisson)
fit_nb <- MASS::glm.nb(
  formula = formula_glm,    # es. total_donations ~ gender + class_age
  data    = data_train,
  link    = log
)

# Ispezione e salvataggio
summary(fit_nb)
fit_nb$theta  # parametro di dispersione (più alto -> meno overdispersione)
saveRDS(fit_nb, here("R/fit_nb.rds"))
```

```{r}
# Coefficienti e forest plot (dotwhisker)
tidy(fit_nb, conf.int = TRUE) |>
  dwplot(
    dot_args = list(size = 2, color = "black"),
    show_intercept = TRUE,
    whisker_args = list(color = "black"),
    vline = ggplot2::geom_vline(xintercept = 0, colour = "grey50", linetype = 2)
  ) -> p_nb

ggsave(here("thesis/img/glm/negbin_coeff.png"),
       plot = p_nb, width = 6, height = 4, dpi = 300)
p_nb
```

```{r}
# Residui e diagnostica rapida
aug_nb <- broom::augment(
  fit_nb,
  type.predict   = "response",
  type.residuals = "deviance"
) |>
  dplyr::rename(.mu = .fitted, .r_dev = .resid)

saveRDS(aug_nb, here("R/aug_nb.rds"))

aug_nb |>
  ggplot(aes(.mu, .r_dev)) +
  geom_point(alpha = .25) +
  geom_smooth(se = FALSE, color = state_cols[1]) +
  labs(x = expression(hat(mu)), y = "Residui di devianza",
       title = "Negative Binomial — Residui di devianza vs fitted")
```

### Confronto capacità predittiva (test set)

Valutiamo errori su test per ciascun GLM e una devianza di Poisson “pseudo” (informativa anche off-family).

```{r}
# Predizioni su test
pred_tpois_te <- tibble(.pred = predict(fit_tpoisson, newdata = data_test, type = "response")) |> 
  mutate(model = "Truncated Poisson")
pred_nb_te <- tibble(.pred = predict(fit_nb, newdata = data_test, type = "response")) |> 
  mutate(model = "Negative Binomial")
pred_pois_te <- predict(fit_pois_wf,    new_data = data_test) |> mutate(model = "Poisson")
pred_qpois_te<- predict(fit_qpois_wf,   new_data = data_test) |> mutate(model = "Quasi-Poisson")
pred_tw_te   <- predict(fit_tweedie_wf, new_data = data_test) |> mutate(model = "Tweedie")
pred_gamma_te   <- predict(fit_gamma_wf, new_data = data_test) |> mutate(model = "Gamma")

pred_te <- bind_rows(pred_pois_te, pred_qpois_te, pred_tw_te, pred_gamma_te, pred_tpois_te, pred_nb_te) |>
  bind_cols(
    y =
    data_test |> 
    pull(total_donations) |> 
    rep(6)
    ) |> 
  rename(mu = .pred)

# Poisson deviance totale (convenz. 0·log(0/μ)=0)
poisson_deviance <- function(y, mu) {
  y <- pmax(y, 0); mu <- pmax(mu, 1e-10)
  2 * sum(ifelse(y == 0, 0, y * log(y / mu)) - (y - mu))
}

perf_te <- pred_te |>
  group_by(model) |>
  summarise(
    rmse  = yardstick::rmse_vec(truth = y, estimate = mu),
    mae   = yardstick::mae_vec(truth = y, estimate = mu),
    rsq   = yardstick::rsq_vec(truth = y, estimate = mu),
    # dev_p = poisson_deviance(y, mu),
    .groups = "drop"
  )
saveRDS(perf_te, here("R/model_performance.rds"))
perf_te 
```

```{r}
perf_te |>
  pivot_longer(-model) |>
  ggplot(aes(model, value, fill = model)) +
  geom_col(show.legend = FALSE) +
  facet_wrap(~ name, scales = "free_y") +
  labs(x = "", y = "", title = "Confronto metriche su test (GLM)")
```

## Lasso model


```{r}
formula_glmnet <- total_donations ~ gender + class_age * class_year + class_year * first_donation_year 
```


```{r}
spec_glmnet <- linear_reg(
  penalty = tune(),
  mixture = tune()
  )|> 
  set_engine("glmnet")

data_grid <- grid_regular(penalty(c(5, 0)),
                          mixture(c(0, 1)),
                          levels = 30)

set.seed(1)
data_folds <- vfold_cv(data_train, v = 10)

wf_glmnet <- workflow() |>
  add_model(spec_glmnet) |>
  add_formula(formula_glmnet)
```


```{r}
#| eval: false
cores <- detectCores() -1
cl <- makeCluster(cores)
registerDoParallel(cl)

fit_glmnet_wf <- 
  wf_glmnet |> 
  tune_grid(
    resamples =  data_folds,
    grid = data_grid
    )

stopCluster(cl)

saveRDS(fit_glmnet_wf, here("R/fit_glmnet_wf.rds"))
zip("R/fit_glmnet_wf.zip", "R/fit_glmnet_wf.rds")
file.remove(here::here("R/fit_glmnet_wf.rds"))
```



```{r}
# unzip(here::here("R/fit_glmnet_wf.zip"))
# fit_glmnet_wf <- readRDS(here::here("R/fit_glmnet_wf.rds"))
fit_glmnet_wf <- readRDS("R/fit_glmnet_wf.rds")
# file.remove(here::here("R/fit_glmnet_wf.rds"))
fit_glmnet_wf|> 
  collect_metrics()|>
  ggplot(aes(mixture, mean, color = penalty, group = penalty)) +
  geom_line(size = 1.5, alpha = 0.6) +
  geom_point(size = 2) +
  facet_wrap(~ .metric, scales = "free", nrow = 2) 
```



```{r}
best_mod <- fit_glmnet_wf|> 
  select_best(metric = "rsq")

final_wf <- finalize_workflow(wf_glmnet, best_mod)
final_wf
```


```{r}
final_fitted <- last_fit(final_wf, split = data_split)

final_fitted|> 
  collect_metrics() 
```



```{r}
predictions <- final_fitted|> 
  collect_predictions()|> 
  select(row = .row, total_donations, predicted = .pred)|> 
  mutate(
    delta = total_donations - predicted,
    delta_percent = scales::percent(delta / predicted, accuracy = .1)
  )
predictions
```



```{r}
final <- fit(final_wf, data = data_train)

final|> 
  tidy()|> 
  filter(abs(estimate) < 1E2, abs(estimate) > 1E-3)|> 
  ggplot(aes(estimate, term)) +
  geom_col()
```

```{r}
# Residui su test dal last_fit (già calcolato)
pred_glmnet_te <- final_fitted |>
  collect_predictions() |>
  transmute(
    model = "glmnet",
    y  = total_donations,
    mu = .pred,
    resid = y - mu
  )

# Pattern residui vs predizione
pred_glmnet_te |>
  ggplot(aes(mu, resid)) +
  geom_point(alpha = .25) +
  geom_smooth(se = FALSE, color = state_cols[1]) +
  labs(x = expression(hat(mu)), y = "Residuo (y - μ̂)",
       title = "GLMNET — Residui vs predizione")
```

```{r}
# Sparsità e importanza (stima finale su training)
final_fit_tr <- fit(final_wf, data = data_train)

# Numero coefficienti non nulli (esclusa intercetta)
coef_tbl <- tidy(final_fit_tr) |>
  filter(term != "(Intercept)")

n_nonzero <- sum(coef_tbl$estimate != 0)
n_nonzero
```

```{r}
# Top effetti per magnitudine
coef_tbl |>
  mutate(abs_est = abs(estimate)) |>
  slice_max(abs_est, n = 20) |>
  ggplot(aes(x = abs_est, y = reorder(term, abs_est), fill = estimate > 0)) +
  geom_col(show.legend = FALSE) +
  labs(x = "|stima|", y = NULL, title = "GLMNET — Top 20 coefficienti per magnitudine")
```

```{r}
# Metriche su test (coerenti con i GLM)
perf_glmnet <- pred_glmnet_te |>
  summarise(
    rmse = yardstick::rmse_vec(truth = y, estimate = mu),
    mae  = yardstick::mae_vec(truth = y, estimate = mu),
    rsq  = yardstick::rsq_vec(truth = y, estimate = mu)
  )
perf_glmnet
```